【裁判字號】    89,簡上,192
【裁判日期】    900102
【裁判案由】    返還信用卡扣繳款
【裁判全文】
臺灣臺北地方法院民事判決  八十九年度簡上字第一九二號
    上  訴  人  甲○○
                              .
    訴訟代理人  林吉雄  律師
    被上訴人    台灣中小企業銀行股份有限公司  設台北市○○○路○段七二號
    法定代理人  丙○○        .
    訴訟代理人  乙○○                        住台北市○○街三十號
右當事人間請求返還信用卡扣繳款事件，上訴人對於中華民國八十九年一月三十一日
本院台北簡易庭八十八年度北簡字第一二四九三號第一審判決提起上訴，本院判決如
左：
    主      文
上訴駁回。
第二審訴訟費用由上訴人負擔。
    事      實
甲、上訴人方面：上訴人未於最後言詞辯論期日到場，茲據先前之聲明及陳述略述於
    后：
  一、聲明：
    (一)原判決廢棄。
    (二)被上訴人應給付上訴人新台幣（下同）壹拾柒萬壹仟陸佰伍拾肆元及自民國（
      下同）八十七年二月十六日起至清償日止，按週年利率百分之五計算之利息。
    (三)第一、二審訴訟費用由被上訴人負擔。
  二、陳述：除與原判決記載相同者，茲引用之外補稱：
    (一)原判決認定本件被上訴人僅須就上訴人無系爭國際信用卡約定條款第十七條第
      二項第一款至第三款事由時，且依約辦理掛失停用手續後，始負擔上訴人自辦
      理掛失停用手續時起所被冒用所發生之損失，而系爭消費簽帳簽生之時間均在
      上訴人辦理掛失停用手續前，依約自應由上訴人負擔被冒用所發生之損失。
    (二)惟查前述依據固為該條款第十七條第二項前段之規定，但其中段亦規定「但如
      無下列各款情事由之一者，持卡人自辦理停用手續起前二十四小時以後被冒用
      所發生之損失，由貴行負擔」，亦即掛失手續辦妥之時間為準點，此時點之前
      二十四小時內被冒用所生之損害由被上訴人負擔，原判決僅適用前段之規定，
      被上訴人亦未舉證上訴人有違反該條項各款之情形，依上述規定被上訴人自應
      負擔系爭款項。
    (三)上訴人依約向被上訴人辦理掛失停用手續後，因警察機關不出具報案證明，僅
      告知，自行前往戶政事務所辦理身分證補發手續，並依約前往被上訴人信用卡
      部櫃台填寫信用卡掛失停用申請書，補發新卡申請書，亦即履行該條項第五款
      之義務─或以書面補行通知貴行（即被上訴人）。
    (四)原判決以上訴人急於立即通知被上訴人為由認定上訴人之責任，其有誤解該條
      第二項第四款之規定條文，依該明文「：：或持卡人發生信用卡遺失或被竊等
      情形後，自當期繳款截止日起已逾二十日者」及該條第二項「二十四小時」之
      解釋，應為持卡人在遺失後二十四小時內通知掛失停用，發卡銀行均應負責，
      是為通常信用卡之使用交易習慣，亦為失卡零負擔之消費者保護原則，況且原
      判決認定，本件系爭消費款項均在掛失前亦有違誤。
    (五)被上訴人違背善良管理人之注意及誠信原則，上訴人辦理掛失手續後，並依約
      以書面補行通知，更依規定申請補發新卡，手續完備後被上訴人認為合乎規定
      補發新卡予上訴人在案，惟新卡補發後，舊卡仍被盜刷，被上訴人作業顯然違
      反善良管理人之注意義務（該條款第六條），又被上訴人發生上述作業疏失後
      ，竟然不依約負擔，擅自由上訴人帳戶扣款，併收回新卡，其違背誠信原則，
      依上述條款第六條、第十七條第二項規定被上訴人自應依約負擔其損失。
  三、證據：除援用第一審所提證據外，補提上訴人身分證影本乙份、空白國際信用
      卡補發、換發新卡與掛失停用（止付）申請書各乙份為證，並聲請傳訊證人畢
      啟勳、曾美玲、喻照麟。
乙、被上訴人方面：
  一、聲明：如主文所示。
  二、陳述：除與原判決記載相同者，茲引用之外補稱：
    (一)查上訴人於八十七年一月十日當天凌晨一時許，於所稱之「韓廂亭餐廳」消費
      刷卡付款後，於同日早上上班時，發現皮夾遺失，並稱因熟悉信用卡使用規則
      ，隨即於當日晚上十點四十五分以電話通報掛失，此有上訴人在前審八十九年
      九月期間所呈之起訴狀及金資中心卡片掛失紀錄表可稽，惟查上訴人於遺失當
      天所有商店之簽帳單及信用卡交易明細暨繳款通知書，上訴人當日唯一消費之
      餐廳為「假日心情西餐廳」，且刷卡時點為當日上午九點零一分，而所稱「韓
      廂亭餐廳」刷卡時點為八十六年十二月三十日，另據上訴人稱「於當日早上上
      班時發現皮夾遺失」，惟上訴人於辦理掛失手續時，竟陳述遺失之信用卡係家
      中遭竊所致，因其陳述前後矛盾，且違反常情（家中遭小偷為何僅皮夾被竊，
      而無其他財物遺失，且經要求其提出報案證明時，竟稱派出所拒不受理，先知
      對遺失之證件自行向相關單位申請掛失、補發即可，若屬單純遺失案件尚有可
      能，然小偷侵入民宅偷竊案件，應不致如此），因認其有違反約定條款第十一
      條第二項第七款規定未提出被上訴人所請求之文件及違反誠信原則之情形。
    (二)上訴人既於八十七年一月十日早上上班發現皮夾遺失，為何遲至當日晚上十時
      四十五分才以電話通報辦理掛失手續，而主張被上訴人應負擔其掛失前二十四
      小時後之損失，由於上訴人之怠於立即通知業已違反約定條款第十七條第二項
      第七款之情形，被上訴人無庸負擔損失，上訴人竟曲解該條款意旨，認持卡人
      在遺失後二十四小時內通知掛失停用，發卡銀行均應負責，並稱此為失卡零風
      險之消費者保護原則，上訴人顯然不識此條款意旨，所謂失卡零風險之消費者
      保護原則乃於申請掛失前二十四小時期間且無約定條款第十七條第二項各款情
      形，方有此原則之適用，而非無期間及其他事由之限制。
    (三)上訴人稱系爭信用卡於停卡後仍被盜刷，被上訴人違反善良管理人之注意義務
      云云，茲查所稱被盜刷之款項係八十七年一月十日當日於「捷誠旅行社有限公
      司」所簽七千零五十元之帳，被上訴人於扣款後再獲廠商通知交易未成，刷卡
      不成功，故於嗣後返還上訴人該筆之扣繳款，並非作業及制度之疏失，故綜合
      上開情形，一切顯係上訴人故意或重大過失所致，被上訴人應無理賠之理由。
  三、證據：除援用第一審所提證據外，補提簽單消費明細表乙份、信用卡交易明細
      暨繳款通知書貳份、簽單壹拾壹份、金資中心卡片掛失紀錄乙份等影本為證。
丙、本依職權調閱台北市政府警察局中正第一分局仁愛路派出所、內湖分局東湖派出
    所受理民眾報案紀錄簿及員警工作紀錄簿。
    理      由
甲、程序方面：
  一、本件上訴人未於最後言詞辯論期日到場，核無民事訴訟法第三百八十六條所列
      各款情形，應依被上訴人之聲請，由其一造辯論而為判決。
  二、按訴之變更或訴加或提起反訴，非經他造同意，不得為之，但有民事訴訟法第
      二百五十六條第一項第二款、第三款情形者，不在此限，況且若不變更訴訟標
      的，而僅係補充或更正事實上或法律上之陳述者，自非為訴之變更或追加，此
      觀諸民事訴訟法第四百四十六條第一項、第二百五十六條之規定甚明，茲本件
      上訴人即原告於原審起訴時係基於信用卡消費簽帳之法律關係請求被上訴人返
      還信用卡扣繳款壹拾捌萬參仟參佰零肆元，嗣於第二審減縮為壹拾柒萬壹仟陸
      佰伍拾肆元，足徵上訴人即原告之請求基礎事實同一且僅為減縮應受判決事項
      之聲明，而被上訴人對於上訴人所為上述聲明之變更亦無竟見（見本院八十九
      年五月二十二日準備程序筆錄自明），揆諸前開說明，應予准許，合先敘明。
乙、實體方面：
  一、本件上訴人起訴主張伊向被上訴人請領國際信用卡二張使用，卡號分別為四九
      ０七─二三００─０一八八─七一二三號及五四０九─七四００─０一四七─
      二一二二號，於八十七年一月十日凌晨許，伊於餐廳宵夜刷卡付款，同日上許
      上班時發現皮夾（內含上開信用卡二張）遺失，伊乃於當日以電話通知被上訴
      人並辦理掛失手續及繳交掛失手續費，每卡一千元，嗣伊於同年二月十日接獲
      被上訴人寄發之交易明細暨繳款通知書二份，始知系爭信用卡在遺失當日即遭
      盜刷一十七萬一千六百五十四元，且該款已由指定帳戶自動轉帳扣繳，伊乃於
      同年二月十二日向被上訴人請求返還前該扣款，未獲置理，故依兩造所定國際
      信用卡使用契約之約定條款第十七條之規定，訴請被上訴人返還系爭款項及其
      法定利息之判決。
  二、被上訴人則以：(1)上訴人稱當日（指掛失）早上上班時發現皮夾遺失，然於辦
      理掛失手續時則以信用卡在家中遭竊所致，足見所陳述先後不一，有違原約定
      條款第十一條（即國際信用卡使用契約第十七條）第二項第七款之情形，(2)依
      上訴人所述於上午上班時即知遺失信用卡，未即時掛失通報，有怠於通知原告
      之情形，竟要求被上訴人負擔其掛失通報前二十四小時被冒用之損失，且上訴
      人使用信用卡時，遺失、被竊紀錄頻繁，其信用卡未能盡善良管理人之義務，
      有違反約定條款第十一條第二項第三款之情形，(3)上訴人通報遺失理由為「家
      中遭小偷」，惟被上訴人為作業需要要求上訴人提出其向警局之報案證明，上
      訴人始終未能提出，有違反約定條款第十一條第二項第六款（即國際信用卡使
      用契約第十七條第二項第七款前段）之情形，故被上訴人無庸負擔上訴人被冒
      刷之損失等語，資為抗辯。
  三、經查上訴人起訴主張於八十五年三月間向被上訴人請領國際信用卡使用，嗣上
      訴人於八十七年二月十日接獲被上訴人寄發之交易明細暨繳款通知書，合計消
      費款為一十七萬一千六百五十四元，且該筆款項已由被上訴人自上訴人所指定
      帳戶自動轉帳扣繳，且前揭款項均為上訴人於八十七年一月十日二十二時四十
      五分，向被上訴人辦理系爭國際信用卡掛失停用手續之所簽帳消費之事實，為
      兩造所不爭執，並有信用功能卡申請書、約定條款、信用卡交易明細及繳款通
      知書肆紙、簽帳單拾紙等影本為證，堪信此部分事實為真正，茲兩造有爭議者
      ，為有關已辦妥書面掛失手續者，國際信用卡於掛失通報前二十四小時起被冒
      用所產生之損失是否應有被上訴人負擔乙節？分述如下：
      (一)按持卡人之信用卡如有遺失、被竊、被搶、詐取或其他遭持卡人以外之第三
        人占有之情形（以下簡稱遺失或被竊等情形），應儘速以電話或其他方式通
        知貴行或其他經貴行指定機構辦理掛失停用手續，並繳交掛失手續費每卡新
        台幣壹仟元，惟如貴行認有必要時，應於受理掛失手續日起十日內通知持卡
        人，要求於受通知日起七日內向當地警察機關報案或以書面補行通知貴行：
        ：持卡人辦理掛失停用手續後，且無下列第一款至第三款事由之一者，持卡
        人自辨理掛失停用手續時起所被冒用所發生之損失，由貴行負擔，但如無下
        下各款事由之一者，持卡人自辨理掛失停用手續時起前二十四小時以後被冒
        用所發生之損失，由貴行負擔：：(4)持上卡人得知信用卡遺失或被竊等情形
        而怠於立即通知貴行，或持卡人發生信用卡遺失或被竊等情形後，自當期繳
        款截止日起已逾二十日者，(5)持卡人未依第一項約定向當地警察機關報案或
        以書面補行通知貴行者：：(7)持卡人於辨理信用卡掛失手續後，未提出貴行
        所請求之文件、拒絕協助調查或其他違反誠信原則之行為者，此觀諸兩造所
        不爭執之國際信用卡使用契約第十七條之約定自明。
      (二)次查上訴人於本件系爭信用卡發現遺失時任職於被上訴人公司總行之司機，
        工作地點即在上訴人公司大樓內，且上訴人前此於八十六年十月十七日曾因
        信用卡遺失遭盜刷，經辦理掛失停用手續後由被上訴人負擔於掛失停用前二
        十四小時所遭他刷卡消費記帳之款項等情，此亦為兩造所不爭執，並有被上
        訴人營業部辦理理賠函及上訴人八十七年三月二十四日之職簽各一件附於原
        審卷可考，據此足徵被上訴人不僅任職於被上訴人公司對信用卡使用規則應
        知悉甚稔，且於距本件事發前數月（指八十六年十月間）甫因信用卡遺失致
        該卡遭盜刷，故其對信用卡遺失，如不儘速通知被上訴人，遺失信用卡有遭
        冒用盜刷之可能乙節知之甚明。
      (三)第查上訴人於八十八年九月十七日具狀提起本件訴訟時，於起訴狀內記載：
        「：：茲因八十七年元月十日凌晨一時許，原告（即上訴人）於餐廳宵夜結
        束，刷卡付款離開後返家，同日早上上班時發現皮夾遺失，內有信用卡二張
        及現金、證件等：：」，嗣於原審審理中改稱：伊想皮夾有可能在家裡，未
        立即掛失等語，旋於本院審理中則稱：伊於當日早上發現家中疑似有人侵入
        行竊，乃向當地警局派出所報案，惟警局派出所不受理，故未能取得報案證
        明等語，惟經本院依職權向台北市政府警察局中正第一分局仁愛路派出所、
        內湖分局東湖派出所調取值勤員警所職掌之受理民眾報案紀錄簿及員警工作
        紀錄簿觀之，並未發任有上訴人前往該派出所報案之記案，且證人即依上訴
        人所陳報報案期間之值班員警畢啟勳、喻照麟到庭證述：警方辦理民眾陳報
        竊盜案件（含信用卡遺失）均係以報案方式處理而非備案之方式，且以失竊
        案件必定製作筆錄，並且需填載工作記錄簿上，若係備案方式處理，則亦需
        在工作記錄簿上登記備案資料等語（見本院八十九年九月七日、九月二十八
        日準備程序筆錄甚明），顯見上訴人所主張於發現信用卡遺失或被竊時即向
        警局報案乙節，尚難採信。
      (四)未查依被上訴人所提供之簽帳單觀之，第一筆肆仟柒百元之刷卡消費時間為
        八十七年一月十日上午十時五十七分、第二筆肆仟捌佰貳拾元之刷卡消費時
        間為八十七年一月十日上午十時十分、第三筆壹萬元之刷卡消費時間為八十
        七年一月十日上午十時五十四分、第四筆參萬元之刷卡消費時間為八十七年
        一月十日上午十時五十二分、第五筆陸佰陸拾陸元之刷卡消費時間為八十七
        年一月十日上午九時一分（以上五筆刷卡消費之信用卡號為四九０七─二三
        ００─０一八八─七一二三號）、第六筆柒仟零柒元之刷卡消費時間為八十
        七年一月十日上午六時四十八分、第七筆柒仟壹佰陸拾捌元之刷卡消費時間
        為八十七年一月十日上午六時五十五分、第八筆柒仟貳佰參拾元之刷卡消費
        時間為八十七年一月十日上午六時四十二分、第九筆壹萬元之刷卡消費時間
        為八十七年一月十日上午五月二十五分、第十筆玖萬元之刷卡消費時間為八
        十七年一月十日（以上五筆刷卡消費之信用卡號為五四０九─七四００─０
        一四七─二一二二號），足徵被上訴所辯前開各筆消費款均於上訴人於八十
        七年一月十日二十二時四十五分，向被上訴人辦理系爭國際信用卡掛失停用
        手續前所刷卡消費乙節，洵堪認定。
  四、揆諸前揭雙方所不爭執之國際信用卡使用契約第十七條之約定，本件被上訴人
      自須就上訴人無該條第二項第一款至第三款之事由時，且依約辦理掛失停用手
      續後，自應負擔自辨理掛失停用手續時起所被冒用所發生之損失，且自上訴人
      無該條各款事由者，被上訴人自應負擔辨理掛失停用手續時起前二十四小時以
      後被冒用之損失，而本件系爭消費簽帳發生之時間均在上訴人辦理掛失停用手
      續前二十四小時內乙節，故上訴人自應負舉證證明本身無前揭前條第四款、第
      五款及第七款之事由，惟如前所述，上訴人於八十七年一月十日上班時（上午
      八時三十分至九時間）即發現信用卡遺失，竟遲至當日晚上二十二時四十五分
      始向被上訴人辦理掛失停用手續，顯見被上訴人所辯上訴人得知信用卡遺失或
      被竊等情形，而怠於立即通知被上訴人乙節為可採，從而上訴人訴請被上訴人
      依約返還轉帳扣繳之信用上卡簽帳款，即無理由，應予駁回，原審為上訴人敗
      訴之判決，並無不合，上訴意旨指摘原判決不當，求予廢棄改判，為無理由，
      ，應予駁回。
  五、本件事證已臻明確，兩造其餘攻擊防禦方法及證據經審酌，核與判決結果不生
      影響，不再逐一論述，併此敘明。
丙、據上論結，本件上訴為無理由，依民事訴訟法第四百三十六條之一第三項、第四
    百四十九條第一項、第七十八條、第三百八十五條第一項前段，判決如主文。
中      華      民      國       九十     年       一     月      二    日
                                        民事第四庭審判長法官  謝明珠
                                                        法官  蔡政哲
                                                        法官  陳博文
右為正本係照原本作成
本件不得上訴
中      華      民      國       九十     年       一     月     三      日
                                                        書記官    蘇彥宇


司法院資訊處製作；財團法人民間司法改革基金會備份。
